臺灣高等法院刑事判決　　　　　　　　95年度上訴字第4527號
上　訴　人
即　被　告　乙○○
選任辯護人　林詮勝律師
上　訴　人
即　被　告　甲○○
選任辯護人　劉昌崙律師
　　　　　　詹璧如律師
上列上訴人因違反毒品危害防制條例等案件，不服臺灣板橋地方
法院94年度訴字第2965號，中華民國95年7月28日第一審判決（
起訴案號：臺灣板橋地方法院檢察署94年度偵字第20156號、94
年度核退偵字第1209號），提起上訴，本院判決如下：
    主  文
原判決撤銷。
乙○○明知為偽藥而販賣，處有期徒刑壹年陸月。扣案之新臺幣
拾陸萬元沒收。
甲○○明知為偽藥而販賣，處有期徒刑壹年。扣案之偽藥玖拾瓶
（每瓶壹仟顆藥錠）沒收。
    事  實
一、乙○○係藥品推銷業務員，因甲○○於民國94年8月間，自
    不詳來源取得含有毒品危害防制條例第2條第2項第4款所定
    第四級毒品硝西泮（或稱耐妥眠、NITRAZEPAM），及HALOPE
    RIDOL、TRIFLUOPERAZINE等精神神經安定劑成分之藥品，詢
    問有無管道大量購買，以轉售圖利。乙○○、甲○○雖不知
    該藥品含有第4級毒品硝西泮成分，惟明知該藥品係未經中
    央衛生主管機關行政院衛生署核准，而擅自製造之偽藥，乙
    ○○仍意圖轉售予甲○○牟利，與自稱「鄭文明」真實姓名
    年籍不詳之成年男子聯絡，確認貨源及價格，並通知甲○○
    ，談妥乙○○以每瓶1千顆藥錠裝新臺幣（下同）1千800 元
    之價格，出售90瓶，供甲○○轉售營利。乙○○先於94年9
    月15日晚間，在臺北縣板橋市○○路附近，向「鄭文明」以
    每瓶1千顆藥錠裝1千500元之價格，共計13萬5千元，購入90
    瓶，並即聯絡甲○○交貨、付款。同日晚間10時許，為避免
    追查，先由甲○○駕駛車牌號碼8113-EH自用小客車，前往
    同市○○○路公園旁，再由乙○○騎乘車牌號碼AQX-740 機
    車引導，一起進入同市○○街4號旁地下停車場，由乙○○
    自停放該處車牌號碼CZ-9507自用小客車，取出上開藥錠共
    90瓶交予甲○○，並向甲○○收取16萬元（零頭2千元不計
    ）。同日晚間10時30分許，乙○○、甲○○交易完畢，欲駛
    離地下停車場，即為監聽乙○○所使用電話得知交易訊息而
    埋伏監視之調查員當場逮捕，並於甲○○所駕駛自用小客車
    內扣得偽藥90瓶，及於乙○○所乘機車內扣得現金16萬元。
二、案經法務部調查局航業海員調查處臺中站、內政部警政署保
    安警察第三總隊第一大隊暨臺北縣南區憲兵隊報請臺灣板橋
    地方法院檢察署檢察官偵查起訴。
    理  由
一、調查員係依監聽上訴人即被告乙○○、甲○○之電話，得知
    被告乙○○販賣第四級管制藥品「使蒂諾斯」 (Stilnox）
    犯罪嫌疑重大，業據證人即調查員蔡啟化於原審證述明確（
    見原審卷第191頁），並有電話監聽譯文可憑（見核退偵字
    第1209號卷第14頁至第22頁）。扣案藥品在鑑定成分前，檢
    察官及調查員無以確知其實際成分，而被告乙○○、甲○○
    拒絕供述藥品成分之情形下，檢察官及調查員認為扣案藥品
    內含第四級管制藥品「使蒂諾斯」（Stilnox），以之訊問
    或詢問被告甲○○，並無以詐欺或其他不正方法取供之情事
    。何況，被告甲○○肯花費16萬元之代價購買藥品，對藥品
    成分及功效，自屬心知肚明，其所為供述，既出於自由意志
    ，即不致於因檢察官及調查員對藥品認知有誤，而受影響，
    自有證據能力。被告甲○○之辯護人辯稱被告甲○○於調查
    員詢問及檢察官訊問時之供述，受有誤導，應無證據能力等
    情，並不足取。被告乙○○於檢察官訊問時，以證人身分具
    結作證，並無證據足認被告乙○○所為陳述，有顯不可信之
    情況，依刑事訴訟法第159條之1第2項規定，對被告甲○○
    而言，有證據能力。
二、被告乙○○、甲○○上揭販賣偽藥之事實，(一)自被告甲○○
    所駕駛車輛查獲之每瓶1千顆藥錠裝藥品90瓶，及自被告乙
    ○○所騎乘機車查獲之現金16萬元，扣案可資佐證。該藥品
    經法務部調查局檢驗結果，認定含第四級毒品NITRAZEPAM，
    及HALOPERIDOL、TRIFLUOPERAZINE等精神神經安定劑成分，
    有該局94年10月4日調科壹字第09400452870號、94年10月21
    日調科字第09400477650號檢驗通知書，在卷可稽（見偵字
    第20156號卷第30、31頁）。(二)中央衛生主管機關行政院衛
    生署，迄未曾核准同時含有應以藥品列管之NITRAZEPAM、HA
    LOPERIDOL、TRIFLUOPERAZINE等3種成分之藥品製造等情，
    有該署95年12月28日衛署藥字第0950352046號函，附卷足憑
    （見本院卷第19頁）。此外，既尚無證據證明扣案藥品係未
    經核准擅自輸入之藥品，而為禁藥，應認其係藥事法第20條
    第1款所規定未經核准，擅自製造之偽藥。(三)被告乙○○於
    警詢供述：扣案藥品是我向綽號「阿明」（按被告乙○○嗣
    指即係「鄭文明」）之男子，以每瓶1千顆藥錠1千500元，
    90瓶共計13萬5千元之價格所購買。我不知道品名及成分，
    只知道有幫助睡眠的功能。甲○○有先拿樣品給我，向我訂
    購，經我向「阿明」訂貨，由「阿明」於94年9月15日晚間
    ，在板橋市○○路附近交貨給我，我再交貨給甲○○。我是
    以每瓶1千顆藥錠1千800元，90瓶共計16萬餘元，就算16萬
    元之價格，出售給甲○○。我在停車場交貨給甲○○，而甲
    ○○也當場交錢給我。在我機車上查獲之16萬元，就是甲○
    ○所交付之價款（見偵字第15841號卷第6、7頁）；於檢察
    官訊問時供述：我於調查員詢問時之供述，係出於自由意志
    ，內容實在。我帶甲○○去停車場交貨，就是查獲之藥品90
    瓶，藥品詳細成分，我不知道，我只知作用是安眠。該藥品
    是甲○○拿幾顆樣品給我，說是安眠作用，問我能否找到，
    我拿去給「阿明」，問有無該藥品，後來「阿明」有拿幾顆
    樣品，給我試效果，我也有交給甲○○。「阿明」於94年9
    月15日晚間，在板橋市○○路，將藥品交給我，我有以每瓶
    1千500元，共計13萬5千元，當場支付現金。我承認販賣偽
    藥等語（見偵字第15841號卷第32頁至第34頁、第43頁）。
    (四)被告甲○○於警詢供述：我有向乙○○購買扣案之藥品，
    乙○○有拿該藥品給我試用。乙○○於94年9月15日下午打
    電話告訴我有貨，約我於晚間7時30分，在板橋市○○○路
    公園旁拿貨。後來變更時間為晚間9時30分，又變更取貨地
    點為板橋市○○街4號旁地下停車場（見偵字第15841號卷第
    8、9頁）；於檢察官訊問時供述：我是在94年8月初向乙○
    ○訂貨，乙○○有拿樣品給我試，效果不錯（見偵字第1584
    1號卷第39頁）；於原審供述：我以每瓶1千800元，共計16
    萬2千元，實際以16萬元成交之價格，向乙○○購買扣案之
    藥品90瓶等語（見原審卷第28、29頁）。(五)扣案藥品90 瓶
    ，外瓶上並無任何標示，有卷附照片可證（見偵字第15841
    號卷第30頁），與經核准製造之藥品，其外包裝有標示成分
    、效用以及製造日期、保存期限之情形，明顯不同。被告乙
    ○○、甲○○均自承有從事藥品買賣（見本院卷第96 頁）
    ，應對藥品有相當認識，如非原即在交易偽藥，就此不尋常
    之藥品，豈會同意進行交易。而被告乙○○於檢察官訊問時
    自白其有販賣偽藥，即承認明知扣案藥品係未經核准，擅自
    製造之偽藥。參以被告乙○○、甲○○通話內容，對實際交
    易之藥品，故意略而不提，並有相約由被告甲○○打開另外
    1支行動電話，以供聯絡情形，有通訊監察譯文，在卷可按
    （見核退偵字第1209號卷第14、15、18、19、20、21、22頁
    ）。另被告乙○○、甲○○交易過程，被告乙○○先將藥物
    置於其自用小客車，停放於地下停車場，再騎乘機車引導被
    告甲○○所駕駛自用小客車，一起進入該地下停車場，付錢
    取貨，如非雙方均有認知係進行不法藥物交易，大可坦蕩、
    簡便行事，何必如此輾轉迂迴、小心翼翼。綜上，被告乙○
    ○、甲○○明知扣案藥品係為偽藥，堪以認定。(六)被告乙○
    ○自承以13萬5千元之價格向「鄭文明」購入，而以16 萬元
    之價格，出售予被告甲○○，足認被告乙○○係意圖牟利，
    而販賣扣案偽藥。依被告乙○○於檢察官訊問時以證人身分
    所為陳述（見偵字第15841號卷第32頁至第34頁），被告甲
    ○○先則主動提供樣品請被告乙○○尋找貨源，繼則1 次以
    16萬元向被告乙○○購買多達90瓶共計9萬顆藥錠，以該花
    費及數量，顯非供自行使用，應認被告甲○○係意圖轉售圖
    利而購入。(七)公訴意旨雖指被告甲○○僅購買扣案藥品6瓶
    ，惟被告甲○○於原審及本院均供述其係購買90瓶，核與被
    告乙○○始終供述情節相符，爰認定被告甲○○係購買90瓶
    ，併此敘明。
三、被告乙○○、甲○○均否認有明知扣案藥品為偽藥而販賣犯
    行，被告乙○○並辯稱：我係向「鄭文明」購入含褪黑激素
    成分之保健食品，出售予甲○○，不知「鄭文明」所交付保
    健食品含有NITRAZEPAM、HALOPERIDOL、TRIFLUOPERAZINE等
    成分，也不知係偽藥。如非購買含褪黑激素之保健食品，以
    上開3種成分之藥物，每顆藥錠單價遠低於1元，我也不必要
    以每錠1.5元之高價，向「鄭文明」購買；被告甲○○則辯
    稱：我長期服用治療心臟病、高血壓藥品，致有睡眠障礙，
    有人介紹稱，服用含褪黑激素保健食品，可以改善睡眠品質
    。而乙○○聲稱可以優惠價格，提供含褪黑激素之保健食品
    ，我才向乙○○大量購買，供自己服用，不是要轉售圖利。
    我不知乙○○出售所謂之保健食品，事實上是含有NITRAZEP
    AM、HALOPERIDOL、TRIFL UOPERAZINE等成分之偽藥等語。
四、經查，被告乙○○於檢察官訊問時自白其有販賣偽藥，即承
    認明知扣案藥品係未經核准，擅自製造之偽藥等情，已如前
    述。又被告乙○○所稱「鄭文明」其人，經原審依被告乙○
    ○所陳報地址傳喚結果，以「查無此人」為由，退回傳票（
    見原審卷第177頁），被告乙○○又未能再陳報該人地址，
    自無從傳喚調查。再證人丙○○雖於本院證述，確實有「鄭
    文明」其人與被告乙○○，談論藥品交易事，但其既證述不
    知被告乙○○與「鄭文明」談話之具體內容，也不知「鄭文
    明」有無將扣案藥品交付被告乙○○等語（見本院卷第89頁
    至第93頁），自無從據以認定被告係向「鄭文明」購買含有
    褪黑激素成分之保健食品，並未購買扣案之偽藥。另依卷附
    常用藥物治療手冊所示（見本院卷第111、112頁），NITRAZ
    EPAM、HALOPERIDOL、TRIFLUOPERAZINE成分，不適宜有心臟
    病、高血壓之人使用。被告甲○○既然患有心臟病、高血壓
    ，以「鄭文明」、被告乙○○、甲○○，均係從事藥品買賣
    業，被告乙○○若係訂購含有褪黑激素成分之一般保健食品
    ，銀貨兩訖，「鄭文明」誠實交易並無困難，豈有可能交付
    並非褪黑激素，而係含有NITRAZEPAM、HALOPERIDOL、TRIFL
    UOPERAZINE成分，不適宜有心臟病、高血壓之人使用之藥品
    ，由被告乙○○轉售有心臟病、高血壓之被告甲○○，而不
    虞危害被告甲○○健康。以NITRAZEPAM為管制藥品，取得不
    易，又行政院衛生署既迄未核准同時含有該3種成分之藥品
    製造，被告乙○○以高價購買，並非反於事理。
五、次查，如二、(五)(六)所述，被告甲○○明知所購買藥品係偽藥
    ，且係意圖轉售營利而販入。又被告甲○○果係購買含褪黑
    激素成分之保健食品，並無不可告人之處，何以其於警詢及
    檢察官訊問時，未即時供明其情，在在反於事理。又被告甲
    ○○購買90瓶，而每瓶有1千顆，合計達9萬顆，以被告甲○
    ○於原審所供每日最多服用5顆計算，必須超過49年方能服
    用完畢。何況，不論藥品或保健食品，其保存期限不過區區
    幾年，被告甲○○既係以買賣保健食品或藥品為業，豈會僅
    為供自己使用，1次花費16萬元，購買9萬顆之多。被告甲○
    ○所稱其係購買含褪黑激素之保健食品，供自行服用等情，
    核與事理有違。至於被告乙○○於本院以證人身分接受交互
    詰問，固證稱被告甲○○係要購買含褪黑激素成分之保健食
    品等語（見本院卷第95、96頁）。惟倘有其事，被告乙○○
    於警詢及檢察官訊問時，既然大致坦承犯行，儘可一併供明
    ，何必隱瞞，而供述並不知道品名及成分，只知道有幫助睡
    眠功能等語。足認被告乙○○於本院證述上情，係推諉卸責
    ，並迴護被告甲○○之詞，核與事實不符。
六、綜上所述，被告乙○○、甲○○所辯，均屬卸責之詞，洵不
    足採。是以，本件事證明確，被告乙○○、甲○○犯行，均
    堪認定，應依法論科。
七、被告乙○○、甲○○行為後，刑法於94年2月2日修正公布，
    95年7月1日起施行。刑法第33條第5款規定之罰金刑，由銀
    元1元即新臺幣3元以上，修正為新臺幣1千元以上。藥事法
    第83條第1項之販賣偽藥罪之法定刑，併科罰金部分為新臺
    幣5百萬元以下，依修正前刑法第33條第5款規定，其罰金刑
    為新臺幣5百萬元以下，3元以上，依修正後規定為新臺幣5
    百萬元以上，1千元以上，依刑法第2條第1項，比較新、舊
    法結果，以修正前規定，有利於被告乙○○、甲○○，應適
    用修正前規定。按販賣罪之成立，須有營利之意思，而為販
    、賣行為，販進、賣出，不必兼有，有一於此，犯罪即屬成
    立（最高法院82年度臺上字第4784號判決參照）。核被告乙
    ○○、甲○○所為，均係各犯藥事法第83條第1項之販賣偽
    藥罪。
八、原審以被告乙○○、甲○○罪證明確，據以論罪科刑，固非
    無見。惟原判決認定含有NITRAZEPAM、HALOPERIDOL、TRIFL
    UOPERAZINE成分之扣案藥品，係屬未經核准，擅自製造之偽
    藥，並未敘明認定理由，致認定事實，失其依據，尚有未合
    。被告乙○○、甲○○上訴意旨，否認犯罪，指摘原判決不
    當，提起上訴，雖無理由。惟原判決既有上開可議之處，即
    屬無可維持，本院應予撤銷改判。
九、本院審酌被告乙○○、甲○○為貪圖不法利益，販賣偽藥，
    數量多達9萬顆，有危害國人身體健康之虞，犯罪情節不輕
    。而被告乙○○販入及賣出行為，兼而有之，被告甲○○則
    僅有販入行為，犯罪情節不同。被告乙○○、甲○○所販賣
    偽藥，並未流入市面，尚未生具體損害，及被告乙○○、甲
    ○○一再飾詞卸責，未見悔意之犯罪後態度，暨被告乙○○
    、甲○○之素行、犯罪之手段等一切情狀，量處被告乙○○
    有期徒刑1年6月；被告甲○○有期徒刑1年。被告乙○○、
    甲○○行為後，刑法第38條關於沒收之規定，雖同經修正，
    惟對被告乙○○、甲○○而言，並無有利或不利之情形，自
    不生法律比較適用問題，應逕適用修正後規定。扣案之偽藥
    90瓶（每瓶1千顆藥錠），為被告甲○○所有，供犯罪所用
    之物；現金16萬元，為被告乙○○所有犯罪所得之物，分別
    依刑法第38條第1項第2款、第3款規定，宣告沒收。
十、公訴意旨另略以：扣案藥品含有第四級毒品NITRAZEPAM成分
    ，被告甲○○以每瓶2萬元之代價，向被告乙○○購買6瓶。
    又被告甲○○受被告乙○○之託，代為運送該第四級毒品及
    偽藥，至臺北縣板橋市○○○路公園旁。因認被告乙○○、
    甲○○所為，另涉犯毒品危害防制條例第4條第4項之販賣第
    四級毒品罪嫌，被告甲○○另犯同條項之運輸第四級毒品罪
    嫌，及藥事法第83條第1項之運送偽藥罪嫌等語。
十一、按犯罪事實應依證據認定之，無證據不得認定犯罪事實，
      刑事訴訟法第154條第2項，定有明文。復按認定犯罪事實
      所憑之證據，雖不以直接證據為限，間接證據亦包括在內
      ，然而無論直接證據或間接證據，其為訴訟上之證明，須
      於通常一般人均不致有所懷疑，而得確信其為真實之程度
      者，始得據為有罪之認定，倘其證明尚未達到此一程度，
      而有合理之懷疑存在時，即難遽採為不利被告之認定（最
      高法院76年度臺上字第4986號判例參照）。
十二、檢察官認被告乙○○、甲○○涉有前開罪嫌，係以扣案藥
      品經鑑定結果，含有第四級毒品NITRAZEPAM成分，及被告
      甲○○於警詢及檢察官訊問時，自承僅購買6瓶藥品，另
      84瓶藥品係為被告乙○○載送，為其論據。訊據被告乙○
      ○、甲○○均辯稱其不知藥品含有第四級毒品NITRAZEPAM
      成分，被告甲○○另辯稱：我是購買90瓶藥品，不是6瓶
      ，並未為被告乙○○運送84瓶，我於警詢及檢察官訊問時
      ，係因心裡害怕，才供稱僅購買6瓶，並不實在等語。經
      查，被告甲○○係向被告乙○○購買90瓶藥品等情，業據
      被告乙○○始終供明。如被告甲○○所稱以每瓶2萬元，
      購買6瓶，則交易金額應為12萬元，然於被告乙○○所駕
      駛車輛查獲之現金有16萬元，已有不符。是應以被告乙○
      ○始終供述，及被告甲○○於原審及本院所供述購買90瓶
      之情節，為合理可採。次查，被告乙○○、甲○○自警詢
      之始，即一致供述係買賣藥品，並無一言及於毒品。尚難
      因被告乙○○、甲○○販賣之藥品，含有第四級毒品成分
      ，即據以認定其有販賣毒品之認識。綜上，被告乙○○、
      甲○○上開所辯，核與事理無違，尚堪採信。此外，卷內
      並無積極證據足認被告乙○○、甲○○知悉藥品含有第四
      級毒品成分，而為販賣，及被告甲○○有運送偽藥或運輸
      毒品犯行。公訴意旨所指該部分犯行，尚屬不能證明，本
      應諭知無罪之判決，惟檢察官認此部分若成立犯罪，與上
      揭論罪科刑部分，有想像競合犯之裁判上一罪關係，爰不
      另為無罪之諭知，附此敘明。
據上論斷，應依刑事訴訟法第369條第1項前段、第364條、第299
條第1項前段，藥事法第83條第1項，刑法第11條前段、第38條第
1項第2款、第3款，判決如主文。
本案經檢察官許睦坪到庭執行職務。
中　　華　　民　　國　　96　　年　　4 　　月　　3 　　日
　　　　　　　　　刑事第十三庭審判長法  官  曾德水
                                    法  官  王炳梁
                                    法  官  李錦樑
以上正本證明與原本無異。
如不服本判決，應於收受送達後10日內向本院提出上訴書狀，其
未敘述上訴之理由者並得於提起上訴後10日內向本院補提理由書
（均須按他造當事人之人數附繕本）。
                                    書記官  吳金來
中　　華　　民　　國　　96　　年　　4 　　月　　3 　　日
附錄：本案論罪科刑法條全文：
藥事法第83條第1項。
明知為偽藥或禁藥，而販賣、供應、調劑、運送、寄藏、牙保、
轉讓或意圖販賣而陳列者，處7年以下有期徒刑，得併科新臺幣5
百萬元以下罰金。
